【裁判字號】    99,訴,931
【裁判日期】    990909
【裁判案由】    違反槍砲彈藥刀械管制條例等
【裁判全文】
臺灣高雄地方法院刑事判決               99年度訴字第931號
公  訴  人  臺灣高雄地方法院檢察署檢察官
被      告  乙○○
            甲○○
共      同
指定辯護人  本院公設辯護人蘇鴻吉
上列被告因違反槍砲彈藥刀械管制條例等案件，經檢察官提起公
訴（99年度偵字第6988號），本院判決如下：
    主  文
乙○○共同犯野生動物保育法第四十一條第一項第一款之非法獵
殺保育類野生動物罪，處有期徒刑捌月。緩刑貳年，並應向指定
之政府機關、政府機構、行政法人、社區或其他符合公益目的之
機構或團體提供捌拾小時之義務勞務，緩刑期間付保護管束。扣
案之山羌屍體捌隻、穿山甲壹隻、自製獵槍貳枝（槍枝管制編號
分別為0000000000號、0000000000號）、
工業用子彈參拾參顆、鋼珠肆拾肆顆，均沒收之。
甲○○共同犯野生動物保育法第四十一條第一項第一款之非法獵
殺保育類野生動物罪，處有期徒刑捌月。緩刑貳年，並應向指定
之政府機關、政府機構、行政法人、社區或其他符合公益目的之
機構或團體提供捌拾小時之義務勞務，緩刑期間付保護管束。扣
案之山羌屍體捌隻、穿山甲壹隻、自製獵槍貳枝（槍枝管制編號
分別為0000000000號、0000000000號）、
工業用子彈參拾參顆、鋼珠肆拾肆顆，均沒收之。
乙○○、甲○○被訴違反槍砲彈藥刀械管制條例部分均無罪。
    事  實
一、乙○○、甲○○均為布農族山地原住民，渠等明知山羌、穿
    山甲種類野生動物，均經行政院農業委員會（下稱農委會）
    列為應予保育類之野生動物，且無族群量逾越環境容許量經
    主管機關許可獵捕、宰殺之情形，詎渠等為供己食用，竟共
    同基於非法獵捕、宰殺保育類野生動物之犯意聯絡，於民國
    99年2 月23日20時許，由乙○○駕駛其所有，車牌號碼為XT
    -3263 號自用小貨車，並攜帶自製獵槍1 枝（槍枝管制編號
    ；0000000000號，此部分另為無罪之諭知，詳後述），搭載
    亦攜帶自製獵槍1 枝（槍枝管制編號：0000000000號，此部
    分另為無罪之諭知，詳後述）之甲○○，一同前往高雄縣六
    龜鄉荖農事業第103 國有林班地之非屬於劃定之野生動物保
    護區內，共同持上開自製獵槍，接續獵捕、宰殺保育類野生
    動物山羌8 隻、穿山甲1 隻及非屬保育類動物之赤面鼯鼠1
    隻，得手後並將之置放於前揭自小貨車內。嗣於翌日7 時許
    ，在高雄縣六龜鄉荖農事業第103 國有林班地七坑溫泉前，
    為警當場查獲，並扣得乙○○、甲○○所有，供犯本罪所用
    之前揭自製獵槍各1 枝、工業用子彈33顆、鋼珠44顆，及保
    育類野生動物山羌8 隻（已死亡）、穿山甲1 隻（活體）、
    非屬保育類動物赤面鼯鼠1 隻（已死亡），而查悉上情。
二、案經高雄縣政府警察局六龜分局報告臺灣高雄地方法院檢察
    署檢察官偵查起訴。
    理  由
壹、證據能力部分：按被告以外之人於審判外之言詞或書面陳述
    ，除法律有規定者外，不得作為證據；被告以外之人於審判
    外之陳述，雖不符刑事訴訟法第159 條之1 至同條之4 之規
    定，而經當事人於審判程序同意作為證據，法院審酌該言詞
    陳述或書面陳述作成時之情況，認為適當者，亦得為證據。
    當事人、代理人或辯護人於法院調查證據時，知有刑事訴訟
    法第159 條第1 項不得為證據之情形，而未於言詞辯論終結
    前聲明異議者，視為有前項之同意，刑事訴訟法第159 條第
    1 項、第159 條之5 分別定有明文。查本判決所引用之各項
    據以認定事實之傳聞性質，被告乙○○、甲○○、辯護人及
    公訴人於本院言詞辯論終結前，均不爭執而未曾聲明異議，
    本院審酌該等言詞及書面陳述作成時之情況，並無出於任意
    性或不正取供，或違法或不當情事，且客觀上亦無不可信之
    情況，堪認為適當，揆諸前開說明，依法均有證據能力，合
    先敘明。
貳、有罪部分
一、上揭犯罪事實，業據被告乙○○、甲○○均坦承不諱，核與
    證人即農委會林務局屏東林區管理六龜工作站技術士丙○○
    於警詢時之證述（見99年度偵字第6988號偵卷第16頁至第17
    頁）相符，復有國立屏東科技大學99年2 月26日屏科大建野
    字第0991650013號函暨所附該大學研究發展處野生動物保育
    服務中心物種鑑定書、農委會保育類野生動物名錄網頁列印
    資料、具領人丙○○之贓物認領保管單、車牌號碼XT-3263
    號基本資料查詢詳細畫面、被告乙○○、甲○○之全戶戶籍
    謄本各1 份、現場查獲照片10張（見99年度偵字第6988號偵
    卷第23頁、第28頁、第31頁至第35頁、第55頁至第58頁、本
    院卷一第9 頁至第25頁反、第36頁至第39頁）在卷足參，並
    有上開自製獵槍2 枝扣案可稽，足認被告乙○○、甲○○任
    意性自白均與事實相符，本件事證明確，被告2 人犯行均堪
    認定，應俱予依法論科。
二、按山羌、穿山甲業經農委會公告列為保育類野生動物，且其
    族群數量均未逾越環境容許量，而經主管機關公告許可獵捕
    、宰殺，是核被告乙○○、甲○○所為，均係犯野生動物保
    育法第41條第1 項第1 款非法獵殺保育類野生動物罪。被告
    乙○○、甲○○就上開犯行，有犯意聯絡及行為分擔，應論
    以共同正犯。被告2 人於上揭時間、地點，獵殺保育類野生
    動物山羌8 隻、穿山甲1 隻，係共同基於同一犯意，於密切
    接近之時、地實施，侵害同一之法益，各行為之獨立性極為
    薄弱，依一般社會健全觀念，在時間差距上，難以強行分開
    ，應視為數個舉動之接續施行，合為包括之一行為，俱屬接
    續犯。爰審酌被告乙○○、甲○○明知山羌、穿山甲皆為保
    育類野生動物，竟仍任意獵殺，破壞自然生態之平衡及物種
    之多樣性，且獵殺之保育類野生動物山羌多達8 隻，數量非
    少，所為實不足取，惟念及被告2 人犯後坦承犯行，已有悔
    悟，態度尚可，其渠等犯罪之動機、目的等一切情狀，分別
    量處如主文所示之刑。又被告乙○○、甲○○前均未曾因故
    意犯罪受有期徒刑以上刑之宣告，有臺灣高等法院被告前案
    紀錄表各1 份在卷可稽，渠等因一時失慮，短於思慮，致觸
    犯本案犯行，犯後已深表悔意，堪認渠等經此科刑教訓，應
    能知所警惕而無再犯之虞，本院認被告乙○○、甲○○所受
    刑之宣告，均以暫不執行為適當，爰俱併宣告緩刑2 年，以
    啟自新。又為促使被告2 人日後得以知曉尊重法治之觀念，
    本院認除前開緩刑宣告外，實有賦予被告2 人一定負擔之必
    要，遂併予諭知被告乙○○、甲○○均應向指定之政府機關
    、政府機構、行政法人、社區或其他符合公益目的之機構或
    團體提供80小時之義務勞務，另俱依刑法第93條第1 項第2
    款規定宣告在緩刑期間付保護管束，俾能由觀護人予以適當
    督促，並發揮附條件緩刑制度之立意及避免短期自由刑執行
    所肇致之弊端，以期符合本件緩刑目的。再扣案之穿山甲1
    隻，為查獲之保育類野生動物；扣案之山羌屍體8 隻，屬野
    生動物保育法第3 條第6 款之保育類野生動物產製品，為查
    獲之保育類野生動物產製品；扣案之上開自製獵槍2 枝（槍
    枝管制編號分別為0000000000號、0000000000號）、工業用
    子彈33顆、鋼珠44顆，為被告2 人所有，均用以獵殺保育類
    野生動物山羌、穿山甲所用之獵具、器具，業據被告乙○○
    、甲○○供承在卷（見本院卷一第33頁至第34頁），爰分別
    依野生動物保育法第52條第1 項前段、後段之規定及共犯連
    帶原則，俱予宣告沒收。
參、無罪部分
一、公訴意旨略以：被告乙○○、甲○○均明知可發射金屬或子
    彈具有殺傷力之槍枝為槍砲彈藥刀械管制條例所規範之管制
    物品，非經中央主管機關許可，不得持有，竟未經許可，分
    別基於持有具殺傷力槍枝之犯意，被告乙○○於不詳之時間
    、地點，自行製造組合具殺傷力之土造長槍1枝（槍枝管制
    編號為0000000000號）；被告甲○○則於不詳時間、地點，
    自真實姓名年籍不詳之成年男子處，收受取得具殺傷力之土
    造長槍各1 枝（槍枝管制編號為0000000000號），而分別予
    以非法持有。嗣於99年2 月24日7 時許，在高雄縣六龜鄉荖
    農事業第103 國有林班地七坑溫泉前，為警查獲，並扣得上
    開土造長槍2 枝。因認被告乙○○、甲○○均涉犯槍砲彈藥
    刀械管制條例第8 條第4 項未經許可持有具殺傷力槍枝罪嫌
    。
二、按行為之處罰，以行為時之法律有明文規定者為限，刑法第
    1 條前段定有明文；又不能證明被告犯罪或其行為不罰者，
    應諭知無罪之判決，刑事訴訟法第301 條第1 項亦定有明文
    。所謂不能證明被告犯罪者，係指法院審理結果，因證據法
    上之理由，認為被告犯罪嫌疑缺乏積極證據，以致未達有罪
    判決之確信程度而言；而其行為不罰者，乃指因實體刑法之
    理由，致欠缺刑法或其他刑事特別法之犯罪成立要件，除指
    法律特別明文規定之不罰事由外，兼指法律未規定處以刑罰
    之行為。次按「原住民未經許可，製造、運輸或持有自製之
    獵槍、魚槍，或漁民未經許可，製造、運輸或持有自製之魚
    槍，供作生活工具之用者，處新臺幣2000元以上20000 元以
    下罰鍰，本條例有關刑罰之規定，不適用之」，明令原住民
    未經許可，持有自製獵槍者，不適用槍砲彈藥刀械管制條例
    有關刑罰之規定，而予除罪化。
三、公訴意旨認被告乙○○、甲○○涉犯上開持有具殺傷力槍枝
    罪嫌，無非係以被告乙○○、甲○○之自白、扣案之土造長
    槍2 枝及內政部警政署刑事警察局99年4 月1 日刑鑑字第09
    90032397號鑑定書為其論據。訊據被告乙○○、甲○○固坦
    承於前揭時、地持有上開土造長槍，並於99年2 月24日7 時
    許，在高雄縣六龜鄉荖農事業第103 國有林班地七坑溫泉前
    ，為警查獲等情，惟均堅詞否認有何違反槍砲彈藥刀械管制
    條例之犯行，辯稱：伊等之行為應有槍砲彈藥刀械管制條例
    第20條第1 項之適用等語。
四、經查：
（一）被告乙○○、甲○○持有上開土造長槍各1 枝，並為警查
      扣等情，業據被告2 人於警詢、偵查及本院審理中供述甚
      詳，復有高雄縣政府警察局槍枝初步檢視報告表及所附照
      片16張（見本院卷一第36頁至第39頁、99年度偵字第6988
      號偵卷第37頁至第41頁）附卷供查，且有土造長槍2 枝扣
      案可稽。又扣案之土造長槍2 枝，經送請內政部警政署刑
      事警察局鑑定後，認送鑑長槍1 支（槍枝管制編號000000
      0000），係土造長槍，由具擊發機構之木質槍身及土造金
      屬槍管組合而成，擊發功能正常，可供擊發口徑0.27吋建
      築工業用彈（作為發射動力），用以發射彈丸使用，認具
      殺傷力；送鑑長槍1 支（槍枝管制編號0000000000），認
      係土造長槍，由具擊發機構之金屬槍身及土造金屬槍管組
      合而成，擊發功能正常，可供擊發口徑0.27吋建築工業用
      彈（作為發射動力），用以發射彈丸使用，認具殺傷力等
      語，有該局99年4 月1 日刑鑑字第0990032397號鑑定書1
      份及所附照片9 張（見99年度偵字第6988號偵卷第63頁至
      第64頁）附卷可查，是被告乙○○、甲○○未經許可，持
      有可發射金屬、子彈具有殺傷力之槍枝之事實，首堪認定
      。
（二）按原住民基於不同之文化傳統，所追求之價值與其他族群
      迥然不同，其傳統生活之內涵與其他族群有甚大之差異。
      而原住民依先祖所留下之傳統方式製造簡易獵槍上山獵捕
      飛禽走獸，並將所得獵物與族人分享，本屬原住民傳統生
      活方式中極為重要之一部分，此乃眾所皆知之事實。近年
      來，原住民之生活型態雖已因社會之整體發展及族群之融
      合而發生重大之改變，其專以狩獵為生或以狩獵為主要生
      活內容者，雖已極為罕見，惟自製簡易獵槍，於農閒或工
      作之餘入山狩獵，仍屬部分原住民難以忘情之生活內容。
      是以，85年9 月25日修正公布之槍砲彈藥刀械管制條例第
      14條（86年11月24日修正時移置於23條）即已明定：「獵
      槍、魚槍、刀械專供生活習慣特殊國民之生活工具者，其
      管理辦法，由中央主管機關於本條例修正公布後6 個月內
      定之」。隨後，86年3 月24日乃公布「生活習慣特殊國民
      獵槍魚槍刀械管理辦法」，該辦法第3 條第2 項所謂「專
      供生活習慣特殊國民生活工具」即包括原住民於狩獵、祭
      典等場合所使用之獵槍在內，是依該辦法之規定，只要不
      具備該辦法第5 條所規定之消極條件，並完成警察機關之
      報備及發照手續後，即可自製或持有獵槍（見該辦法第4
      條至第6 條規定）。易言之，原住民依前開管理辦法之規
      定自製或持有自製獵槍，乃至於持槍入山狩獵，除有違反
      野生動物保育法之情形外，本非法所不許。嗣後，因原住
      民未依前開管理辦法之規定合法自製或持有獵槍而誤觸槍
      砲彈藥刀械管制條例重典之情形仍層出不窮，立法者有鑑
      於此，乃於86年11月24日修正公布槍砲彈藥刀械管制條例
      第20條第1 項，明定：「原住民未經許可，製造、運輸、
      陳列或持有自製之獵槍，供作生活工具之用者，減輕或免
      除其刑，並不適用前條（指第19條強制工作）之規定。」
      ，其修法意旨為：「基於原住民所自製之獵槍，係屬傳統
      習慣專供獵捕維生之生活工具，且其結構、性能及殺傷力
      均遠不如制式獵槍，為恐原住民偶一不慎，即蹈法以第8
      條（製造、持有獵槍罪）或第11條相加，實嫌過苛，爰增
      訂得減輕或免除其刑規定，並得排除本條例強制工作之適
      用」（見立法院公報第86卷第43期第226-227 頁），此次
      修法雖已較為寬鬆，然原住民未依前揭管理辦法規定，合
      法自製及持有獵槍，觸犯槍砲彈藥刀械管制條例第8 條規
      定之情形仍一再發生，立法者乃再於90年11月14日修正公
      布槍砲彈藥刀械管制條例20條第1 項，明定：「原住民未
      經許可，製造、運輸或持有自製之獵槍、魚槍，或漁民未
      經許可，製造、運輸或持有自製之魚槍，供作生活工具之
      用者，處新臺幣2000元以上20000 元以下罰鍰，本條例有
      關刑罰之規定，不適用之」，而予以除罪化。其修法意旨
      在於：「一、屬於供作生活上及文化上工具之用，而無據
      為犯罪工具的意圖。二、未經許可者應循本條文第三項授
      權命令的行政罰及其行政程序予以補正即可。三、以落實
      憲法增修條文及符合本條例多元文化主義的政策目標與規
      範意旨」（見立法院公報第90卷第53期第360 頁）、「原
      住民使用獵槍有其生活上之需要，以法律制裁持有生活必
      需品之行為，是對原住民人權之嚴重傷害，況且，這也是
      原住民文化傳承生活方式重要之一環…這次修正將原住民
      基於生活需要而持有獵槍之行為除罪化，原住民持有獵槍
      者只要登記即可合法，而未經登記者則以行政罰加以處罰
      ，這不但符合行政程序法之規定，也保障了原住民基本之
      生活權益」（見立法院公報第90卷第53期第367 頁），可
      知此次修法之主要目的，乃在貫徹憲法增修條文第10條第
      11項：「國家肯定多元文化，並積極維護發展原住民族語
      言及文化」之精神，落實保障原住民原有生活及文化習慣
      之立法政策。綜合立法者正視原住民文化之差異性而於歷
      次修法所展現對原住民文化傳統之尊重和寬容，槍砲彈藥
      刀械管制條例第20條第1 項所謂：「原住民製造、運輸或
      持有而供作生活工具之用之自製獵槍」自應解釋為：「原
      住民本於其文化傳統所形成之特殊習慣，專為其於生活中
      從事狩獵、祭典等活動使用，而以傳統方式所製造、運輸
      或持有之自製簡易獵槍」，故原住民本於其文化傳統所形
      成之特殊習慣，專為其於生活中所從事之狩獵活動為目的
      ，而以傳統方法製造或持有簡易獵槍，即應有前揭規定之
      適用，不以恃狩獵為生或以狩獵為其生活主要內容者為限
      ，始與立法本旨相契合。是以，本件被告乙○○、甲○○
      持有上開土造長槍各1 枝是否構成犯罪之要件，自應探討
      渠等所持有之長槍是否屬於自製之獵槍，並供作渠等生活
      工具之用。
（三）內政部於87年6 月2 日曾就原住民依生活習慣特殊國民獵
      槍魚槍刀械管理辦法自製之獵槍認定一事以（87）台內警
      字第8770116 號解釋謂：「一『自製獵槍』：指原住民傳
      統習慣專供捕獵維生之生活工具，由申請人自行獨力製造
      或與非以營利為目的之原住民在警察分局核准之報備地點
      協力製造完成，以逐次由槍口裝填黑色火藥於槍管內，打
      擊底火或他法引爆，將填充之射出物射出，非使用具有彈
      頭、彈殼及火藥之子彈者。二『射出物』：指供自製獵槍
      引爆槍管內火藥後發射之用，填充於槍管內，遠小於槍管
      內徑之固體物，如玻璃片、彈丸等，且不含具有彈頭、彈
      殼及火藥之子彈」等語（見本院卷一第54頁）。查扣案之
      土造長槍2 枝，經送內政部警政署刑事警察局鑑定結果，
      認均具殺傷力，已如上述；而由上開鑑驗結果所臚列之槍
      枝特性，可知扣案之土造長槍僅以木質槍身、金屬槍身及
      土造金屬槍管組合而成；且觀諸卷附照片所示（見99年度
      偵字第6988號偵卷第64頁至第64頁反），扣案土造長槍2
      枝之外型簡單，結構甚為簡略、材質亦屬粗糙，甚至有氧
      化、鏽蝕之情形，應可認均係屬簡易自製之槍枝，另參以
      員警於查獲上開土造長槍2 枝時，尚扣得工業用彈及鋼珠
      等情，足見被告乙○○、甲○○係以火藥、底火加入槍管
      內，再以鋼珠為射出物，是依上開函釋，扣案之土造長槍
      2枝屬「自製獵槍」無訛。
（四）被告乙○○、甲○○均為布農族山地原住民，有被告2 人
      之全戶戶籍謄本各1 份（見本院卷一第36頁至第39頁）在
      卷可查。又布農族山地原住民向來均有持獵槍打獵之傳統
      ，此亦係一般原住民擁有之技能，參以被告乙○○於偵查
      、本院準備程序中供稱：平日伊係以打臨時工、農作維生
      ，伊組裝系爭土造長槍是要用來打獵的，獵殺這些東西是
      要自己吃的等語（見99年度偵字第6988號偵卷第51頁、本
      院卷一第34頁反）；被告甲○○於偵查、本院準備程序中
      供稱：平日伊係以打臨時工、農作維生，伊持有系爭土造
      長槍是打獵用的，獵殺這些東西是要自己吃的等語（見99
      年度偵字第6988號偵卷第51頁、本院卷一第34頁反），復
      佐以被告乙○○、甲○○於99年2 月23日確持上開土造長
      槍射擊獵捕赤面鼯鼠；再扣案之土造長槍2 枝外型粗糙，
      長度甚常，攜帶不便應非適用於犯罪之用，益徵乃用以供
      狩獵，或依其特殊習俗供打獵之用，是被告乙○○、甲○
      ○係基於布農族原住民之身分，依渠等既有狩獵之習慣而
      持有上開土造長槍，被告2 人平日雖以打臨時工、農作維
      生，非狩獵為其生活主要內容，然渠2 人持有土造長槍之
      目的，既係要供打獵之用，而打獵復為原住民生活形態之
      一，且原住民對其生活型態，較平地同胞更為根生，每每
      無法忘懷，傳統之狩獵文化尤然。又因社會整體發展急遽
      變遷，原住民族社會型態亦隨之改變，其專以狩獵為生或
      以狩獵為主要生活內容者，已極為罕見，而捕獵於原住民
      山區並非難以想見，且與其文化傳統所形成之特殊習慣，
      亦非與常情不符，是被告乙○○、甲○○上開所辯，尚非
      虛妄，渠2 人持有上開土造長槍，自屬「供作生活工具之
      用」，屬法律不罰之行為。
五、綜上，被告乙○○、甲○○為布農族山地原住民，持有上開
    土造長槍乃係基於渠等文化傳統所形成之習慣，渠等以傳統
    方法持有自製獵槍，屬「供其生活所用」之工具，合於槍砲
    彈藥刀械管制條例第20條第1 項之規定，不適用有關刑罰處
    罰之規定，自難以違反槍砲彈藥刀械管制條例之刑罰規定相
    繩。從而，被告乙○○、甲○○上開持有土造長槍各1 枝之
    行為，自屬行為不法，依前開說明，應為被告乙○○、甲○
    ○無罪之諭知。
據上論斷，應依刑事訴訟法第299 條第1 項前段、第301 條第1
項，野生動物保育法第41條第1 項第1 款、第52條第1 項，刑法
第11條、第28條、第74條第1 項第1 款、第2 項第5 款、第93條
第1 項第2 款，判決如主文。
本案經檢察官鄧藤墩到庭執行職務。
中    華    民    國    99    年    9     月    9      日
                  刑事第七庭    審判長法  官  陳  箐
                                      法  官  洪培睿
                                      法  官  簡佩珺
以上正本證明與原本無異。
如不服本判決應於收受送達後十日內向本院提出上訴書狀，並應
敘述具體理由；其未敘述上訴理由者，應於上訴期間屆滿後二十
日內向本院補提理由書（均須按他造當事人之人數附繕本）「切
勿逕送上級法院」。
中    華    民    國    99    年    9     月    9     日
                                      書記官  蕭家玲
附錄犯罪科刑法條：
野生動物保育法第41條
有下列情形之一，處6 月以上5 年以下有期徒刑，得併科新臺幣
20萬元以上100 萬元以下罰金：
一、未具第18條第1 項第1 款之條件，獵捕、宰殺保育類野生動
    物者。
二、違反第18條第1 項第2 款規定，未經中央主管機關許可，獵
    捕、宰殺保育類野生動物者。
三、違反第19條第1 項規定，使用禁止之方式，獵捕、宰殺保育
    類野生動物者。
於劃定之野生動物保護區內，犯前項之罪者，加重其刑至三分之
一。
第1 項之未遂犯罰之。

司法院資訊處製作；財團法人民間司法改革基金會備份。
